臺灣花蓮地方法院刑事判決　　　　　　　94年度易緝字第12號
公　訴　人　臺灣花蓮地方法院檢察署檢察官
被　　　告　丙○○
上列被告因詐欺案件，經檢察官提起公訴（84年度偵字第2881、
3129號），本院判決如下：
    主  文
丙○○無罪。
    理  由
一、公訴意旨略以：被告丙○○與其夫乙○○（業經本院判決無
    罪確定）於民國八十三年六月二十日起召集張月理、己○○
    （以其夫于福民之名義參加）、甲○○等十八人參加以乙○○為會首之互助會，約定每月標會一次，每次會款新台幣（
    下同）二萬元，渠等共同意圖為自己不法所有，以「阿萬汽
    車」、「黃奇丁」、「載鴻瑞」、「林新寶」、「迎賓城」
    、「施傳水」（起訴書誤載為「施雲水」）、「林憶如」等
    名義偽為加入會員參與標會，而於標得會款得逞後即匿避無
    蹤，共詐得丁○○等人之活會會款共約五十八萬四千一百元
    ，因認被告涉嫌刑法第三百三十九條第一項之詐欺取財罪嫌
    云云。
二、按犯罪事實應依證據認定之，無證據不得認定其犯罪事實；
    又不能證明被告犯罪者，應諭知被告無罪之判決，刑事訴訟
    法第一百五十四條第二項、第三百零一條第一項分別定有明
    文。再按告訴人之告訴，係以使被告受刑事訴追為目的，是
    其陳述是否與事實相符，仍應調查其他證據以資審認（最高
    法院五十二年台上字第一三○○號判例參照）。又事實之認
    定，應憑證據，如未能發現相當證據，或證據不足以證明，
    自不能以推測或擬制之方法，為裁判基礎（最高法院四十年
    台上字第八六號判例參照）。再者，認定不利於被告之事實
    ，須依積極證據，苟積極證據不足為不利於被告事實認定時
    ，即應為有利於被告之認定，更不必有何有利之證據（最高
    法院三十年上字第八一六號判例）；而所謂「積極證據足以
    為不利被告事實之認定」係指據為訴訟上證明之全盤證據資
    料，在客觀上已達於通常一般之人均不致於有所懷疑，而得
    確信被告確曾犯罪之程度，若未達到此一程度，而有合理懷
    疑之存在時，即無從為有罪之認定（最高法院七十六年台上
    字第四九八六號判例）。
三、公訴人認為被告丙○○涉有詐欺罪嫌，無非係以告訴人丁○○、己○○、甲○○之指訴及互助會員證影本為論據，固非
    無見，然訊據被告丙○○堅決否認上開犯行，辯稱：本件係
    我先生乙○○起的互助會，標會地點在便利商店，因我在店
    裡照顧生意，標會時僅會幫忙遞紙筆，對詳細情形並不瞭解
    ，且乙○○並未冒標等語。經查：
（一）公訴人起訴被告丙○○與其夫乙○○共同涉嫌前開詐欺取
      財犯行，其中乙○○部分因無積極證據證明有公訴人所指
      之冒標等詐欺情事，業經本院以八十四年度易字第一一七
      七號判決無罪確定在案，此有本院刑事判決一份在卷可查
      ，合先說明。
（二）經本院傳喚證人乙○○到庭，其具結證稱：該互助會是我
      召集，我也是會首，我太太在顧店，會員的錢都主動送到
      店裡由我太太代收，而我當時在新光保全上班，我太太只
      是代收會錢而已，實際會首是我，她只是連帶保證人，會
      單上會首之名字也是我等語，其上開所言核與被告所辯大
      致相符。且證人乙○○對於本件有無冒標時，亦詳細證稱
      ：黃奇丁有標會，陳錦萬也有跟會，我會單送給他時，他
      沒有說不跟，但繳錢時他太太不同意，所以陳錦萬的會才
      由我來頂下，我沒有跟他收過會錢。林新寶他是新光保全
      的同事，他跟了四次左右，因為負擔太重沒有繼續跟，我
      有退他錢，但利息部分沒有退，戴鴻瑞和黃奇丁、陳錦萬
      的情形類似，我找他們跟會他答應，但是後來他沒有上班
      ，我把他們的會頂下來，我都沒有跟他們收會錢，迎賓城
      部分是李奇和他有跟一會，還有他的朋友黃永卿也跟一會
      ，後來第三、四會後就沒有跟，我就把他頂下來，迎賓城
      是黃永卿用他的名義跟會，施傳水是我姊夫，他有標會，
      我錢有給他，林憶如他跟會跟到一半，之後就沒有跟，我
      錢也退錢給他等語。因證人乙○○對前開互助會之運作情
      形於時隔多年後，仍得以證述明確，反觀被告於本院訊問
      時，對此均表示毫無所悉，甚至對於會員究竟為何，均無
      從應答，堪認被告辯稱：其並未召集互助會等語，尚可採
      信。
（三）況且，證人黃奇丁於證人乙○○之詐欺案件審理中（下簡
      稱前案）已具結證稱：伊有跟該互助會，嗣於八十四年一
      、二月間，業已標下該會，標到後，因乙○○也有跟伊的
      會，會款互抵（見前案本院卷第一一六頁）。另證人李其
      和結證稱：乙○○是新光保全經理，迎賓城參加該保全，
      認識三年，我加入一會、迎賓城員工黃永卿用迎賓城名義
      也加入一會，第一次會錢亦是幫黃永卿代付，後來黃永卿
      不在迎賓城做，付不出二會會錢，即表示退會，乙○○有
      還四萬元（見前案本院卷第一百三十四頁）。再者，證人
      林新寶亦於前案審理中具結證稱：乙○○是同事，該次互
      助會有參加，付了三、四次會錢，但後來付不出，由他頂
      ，退了五、六萬元（見前案本院卷第一四五頁）。另證人
      陳錦萬於前案審理中證稱：八十二年即參加乙○○所召之
      互助會，八十三年間再參加有拿了會單（即阿萬汽車），
      但太太不同意，所以退出（見前案本院卷第一五四頁）等
      語，雖告訴人己○○陳報「阿萬汽車」、「迎賓城」、「
      林新寶」未加入確定，但告訴人己○○自陳係以電話查詢
      該等人，而證人李其和、林新寶、陳錦萬均稱：有一女人
      打電話問有無跟乙○○會，因打來問時，當時確實沒跟，
      才回答沒跟，而己○○係於八十五年三月二十日庭期經前
      案法院曉諭後始查報，依一般人對不熟識之人於電話中之
      查詢均有防衛之心，因而敷衍之詞難免有之，是以，應以
      該等人於前案審理中所為具結後之證詞為可採。至於會員
      林憶如部分，依告訴人己○○於前案查報林憶如之夫以「
      宏家電器」跟二會，而林憶如僅跟一會，跟到一半退會（
      見前案本院卷第七十三頁），則顯見在十八個會員內，林
      憶如即至少確定參加了三會，已占了該次互助會之六分之
      一，則依常情，如林憶如未參加會員證所示之第四會，豈
      有不更正之理？且依告訴人己○○之查報「宏家電器」已
      標走一會，而林憶如會員證編號四之部分跟至一半退會，
      與證人乙○○所陳相同（見前案本院卷第七十三頁、第八
      十一頁），可見林憶如當係確有參加會員證所示之各會自
      明，其等所言，核與證人乙○○所述大致相符，堪可採信
      。
（四）再參以告訴人己○○指陳該次互助會預計八十四年十一月
      二十日終止，而至八十四年七月二十日還看不出狀況（見
      前案本院卷第七十二頁），可知該次互助會業已持續長達
      十四個月之久，距離終止之日僅四個月，如乙○○確有詐
      欺之犯行又何須遲至第十五個會期始為之理？是以，當以
      證人乙○○所稱係一時經濟周轉不佳始倒會為可採。
四、綜上所陳，本件依卷內資料及本院調查之結果，均查無積極
    證據足資證明被告涉有公訴人所指之犯行，本件應依法為無
    罪之諭知，以免冤抑。
據上論斷，應依刑事訴訟法第301條第1項，判決如主文。
本案經檢察官戊○○到庭執行職務。
中　　華　　民　　國　　94　　年　　11　　月　　15　　日
　　　　　　　      　　臺灣花蓮地方法院刑事第三庭
                            審判長法官  鄭  培  麗
                                  法官  張  嘉  芬
                                  法官  鄭  光  婷
上列正本證明與原本無異。
如對本判決不服，應於送達後10日內，向本院提出上訴狀（應抄
附繕本）告訴人或被害人如對於本判決不服者，應具備理由請求
檢察官上訴，其上訴期間之計算係以檢察官收受判決正本之日期
為準。
                                書記官
中　　華　　民　　國　　94　　年　　11　　月　　16　　日
